ACORDAO-COMPLETO-2360790

ACÓRDÃO 6618/2019 ATA 26/2019 - PRIMEIRA CÂMARA

VISTOS, relatados e discutidos estes autos que tratam de atos de concessão de aposentadoria (inicial e alteração) emitidos pela Gerência Executiva do INSS em Porto Alegre/RS em favor da ex-servidora Juranda Pereira Jacques;
ACORDAM os Ministros do Tribunal de Contas da União, reunidos em Sessão da 1ª Câmara, com fundamento nos arts. 71, inciso III, da Constituição Federal, § 1º, inciso V, e 39, inciso II, da Lei 8.443/1992 e 260, § 1º, do RI/TCU e ante as razões expostas pelo Relator, em:
9.1. considerar legal e conceder registro o ato de concessão de aposentadoria inicial, cadastrado sob o número Sisac 10162275-04-2015-000055-6, emitido em favor de Juranda Pereira Jacques (XXX.831.790-XX) ;
9.2. considerar ilegal e recusar registro ao ato de alteração, cadastrado sob o número Sisac 10162275-04-2015-000056-4, referente à concessão de aposentadoria emitida em favor de Juranda Pereira Jacques (XXX.831.790-XX) ;
9.2.1. dispensar a devolução dos valores indevidamente recebidos até a data da ciência pela Gerência Executiva do INSS em Porto Alegre/RS do presente acórdão, com base no Enunciado 106 da Súmula da Jurisprudência do TCU;
9.2.2. determinar à Gerência Executiva do INSS em Porto Alegre/RS, com base no art. 45 da Lei 8.443/1992, que:
9.2.2.1. faça cessar os pagamentos decorrentes dos atos impugnados, em especial a parcela decorrente do índice de 28,86%, comunicando ao TCU, no prazo de quinze dias as providências adotadas, nos termos do art. 262, caput, do Regimento Interno do TCU, art. 8º, caput, da Resolução-TCU 206/2007 e 19, caput, da Instrução Normativa-TCU 78/2018;
9.2.2.2. comunique à interessada o teor desta decisão, alertando-a de que o efeito suspensivo proveniente da interposição de eventual recurso não a exime da devolução dos valores percebidos indevidamente após a respectiva notificação, caso o recurso não seja provido;
9.2.2.3. no prazo de 30 (trinta) dias, contados da ciência desta decisão, envie a este Tribunal documentos comprobatórios de que a interessada está ciente da presente deliberação;
9.2.2.4. emita novo ato, livre da irregularidade mencionada, submetendo-o ao TCU, no prazo de trinta dias, consoante os arts. 262, § 2º, do Regimento Interno do TCU e 19, § 3º, da Instrução Normativa TCU 78/2018;
9.3. determinar à Secretaria de Fiscalização de Pessoal que monitore o cumprimento das determinações especificadas no item 9.2 (e subitens) deste acórdão.

Ato de concessão de aposentadoria emitido pela Gerência Executiva do INSS em Porto Alegre/RS. Apreciação para fins de registro.

Primeira Câmara

3. Interessados: Juranda Pereira Jacques (XXX.831.790-XX).

13.1. Ministros presentes: Benjamin Zymler (na Presidência), Bruno Dantas e Vital do Rêgo (Relator).
13.2. Ministro-Substituto presente: Weder de Oliveira.

ACORDAO-COMPLETO-2415408

Acórdão 9090/2021 - Primeira Câmara

VITAL DO RÊGO

Adoto como relatório, com os devidos ajustes de forma, a instrução elaborada no âmbito da Secretaria de Fiscalização de Pessoal (peça 12) , com a qual se manifestou de acordo o corpo gerencial daquela unidade técnica especializada (peça 13) , a seguir transcrita:
INTRODUÇÃO
1.	Trata-se de atos de concessão de aposentadoria de Juranda Pereira Jacques, ex-servidora da GERÊNCIA EXECUTIVA DO INSS - PORTO ALEGRE/RS - INSS/MPS.
2.	Os atos foram submetidos, para fim de registro, à apreciação do Tribunal de Contas da União (TCU) , de acordo com o art. 71, inciso III, da Constituição Federal. O cadastramento e a disponibilização ao TCU ocorreram por intermédio do Sistema de Apreciação e Registro de Atos de Admissão e Concessões, na forma dos arts. 2º, caput e incisos I a VI, e 4º, caput, da Instrução Normativa - TCU 78/2018.
EXAME TÉCNICO
3.	Esta Secretaria elaborou proposta automática de mérito (ilegalidade) dos atos da interessada, em virtude do recebimento de rubrica judicial (28,86%) (peça 4) .
4.	O Ministério Público opinou pela realização de diligência para que "fosse encaminhada a cópia do mapa de tempo de serviço, bem como a cópia de certidão emitida pelo INSS que reconheceu o tempo insalubre ou de laudo pericial emitido pelo Ministério do Trabalho e Emprego - ou por profissional por ele cadastrado - que ateste as condições nas quais a atividade insalubre era exercida pela ex-servidora Juranda Pereira Jacques (CPF n.º XXX.831.790-XX) , ocupante de cargo não pertencente à área de saúde, nos termos do entendimento firmado pelos Acórdãos n.ºs 911/2014 e 914/2014, ambos do Plenário." (peça 5) .
5.	O Relator aquiesceu à proposta do Ministério Público/TCU (peça 6) .
6.	Esta Unidade Técnica promoveu a diligência determinada pelo Relator, nos termos propostos pelo Ministério Público/TCU (peça 7) .
7.	A entidade, em resposta, encaminhou cópia do mapa de tempo de serviço, cópia da Portaria que alterou a proporcionalidade da aposentadoria, bem como cópia do Perfil Profissiográfico Previdenciário (PPP) , que reconheceu atividade insalubre exercida pela servidora (peça 9, p. 10-13) .
8.	A servidora aposentou-se proporcionalmente com 25/30 avos, com fundamento no art. 40, inciso III, alínea "c", (texto original) da Constituição Federal de 1988, conforme ato Sisac inicial da peça 2.
9.	No ato Sisac da peça 3, foi considerada a inclusão de tempo insalubre de 1 ano, 4 meses e 22 dias, exercido no período de 01/01/1982 a 31/03/1989, conforme atesta o Perfil Profissiográfico Previdenciário (PPP) constante da peça 9, p. 10-13, alterando-se a proporção da aposentadoria de 25/30 para 26/30 avos.  
10.	 Observe-se que no ato de alteração (peça 3) não foi consignado o tempo insalubre considerado para a majoração da aposentadoria. Entretanto, constou no campo da "descrição dos fundamentos legais" a ON 07, do Ministério do Planejamento, que orienta quanto aos procedimentos para a contagem de tempo de serviço e de contribuição, especial ou não, para efeitos de aposentadoria do servidor público regido pela Lei 8.112/1990. De qualquer forma, tal alteração encontra guarida na jurisprudência do TCU (Acórdão 2008/2006-TCU-Plenário, de relatoria do Ministro Walton Alencar Rodrigues, e Acórdão 911/2014-TCU-Plenário, de relatoria do Ministro Benjamin Zymler) .
11.	 Constatou-se também, no referido ato, inclusão de parcela judicial, bem como na ficha financeira obtida no Siape, vantagem considerada irregular por este Tribunal (peça 10) . Trata-se do percentual de 28,86% relativo à diferença entre o reajuste de remuneração concedido aos servidores civis e aquele concedido, na mesma ocasião, aos servidores militares por meio da Lei 8.622/1993. 
12.	 A jurisprudência do TCU nos casos de pagamento destacado do percentual de 28,86% é pacífica no sentido da ilegalidade e da cessação dos pagamentos (Acórdãos 7.837/2013, 2.511/2014, 3.200/2014 e 3.551/2014 da Primeira Câmara e 4.057/2013 e 2.594/2014 da Segunda Câmara, entre outros) .
13. Assim, cabe proposta de ilegalidade e recusa de registro do ato da peça 3, nos termos do art. 260, §§ 1º e 2º, do Regimento Interno do TCU.
14.	 Quanto ao ato inicial (peça 2) , não se verificou irregularidades, podendo ser considerado legal e registrado por esta Corte de Contas.	
CONCLUSÃO
15.	 Em razão do exposto e tendo em vista as análises realizadas nos atos de concessão de aposentadoria de Juranda Pereira Jacques, esta Unidade Técnica propõe a legalidade e registro do ato Sisac n. 10162275-04-2015-000055-6 (inicial) e ilegalidade com recusa do registro do ato n. 10162275-04-2015-000056-4 (alteração) . 
PROPOSTA DE ENCAMINHAMENTO
16.	 Ante o exposto, e de conformidade com o preceituado no artigo 71, inciso III, da Constituição Federal de 1988 c/c os arts. 1º, inciso V, e 39, incisos I e II, da Lei 8.443/1992 e os artigos 1º, inciso VIII, 260, §§ 1º e 2º, do Regimento Interno do TCU, propõe-se: 
a) considerar LEGAL e conceder o registro do ato Sisac n. 10162275-04-2015-000055-6; 
b) considerar ILEGAL e negar o registro do ato Sisac n. 10162275-04-2015-000056-4, de Juranda Pereira Jacques (CPF: XXX.831.790-XX) , dispensando a devolução dos valores indevidamente recebidos até a data da ciência, pela entidade de origem, do acórdão que vier a ser proferido, com base no Enunciado 106 da Jurisprudência do TCU;
	b.1) determinar à entidade de origem, com base no art. 45 da Lei 8.443/1992, que:
b.1.1) faça cessar os pagamentos decorrentes do ato impugnado, comunicando ao TCU, no prazo de quinze dias, as providências adotadas, nos termos dos arts. 261 e 262, caput, do Regimento Interno do TCU, 8º, caput, da Resolução - TCU 206/2007 e 19, § 2º, da Instrução Normativa - TCU 78/2018;
b.1.2) emita novo ato, livre da irregularidade apontada, submetendo-o ao TCU pelo Sistema e-Pessoal, no prazo de trinta dias, nos termos dos arts. 262, § 2º, do Regimento Interno do TCU e 19, § 3º, da Instrução Normativa - TCU 78/2018;
b.1.3) informe à interessada o teor do acórdão que vier a ser prolatado, esclarecendo-lhe que, no caso de não provimento de recurso eventualmente interposto, deverão ser repostos os valores recebidos após a ciência do acórdão, encaminhando ao TCU, no prazo de trinta dias, comprovante da data de ciência pela interessada.
2. 	O Ministério Público, representado nos autos pela Procuradora-Geral Dra. Cristina Machado da Costa e Silva, manifestou-se de acordo com a proposição da unidade técnica (peça 14) . 
É o Relatório.

não há.

Procuradora-Geral Cristina Machado da Costa e Silva.

APOSENTADORIA. PAGAMENTO DESTACADO DO PERCENTUAL DE 28,86%, AMPARADA POR DECISÃO JUDICIAL TRANSITADA EM JULGADO, MESMO APÓS A EDIÇÃO DA MEDIDA PROVISÓRIA 1.704/1998, REEDITADA PELA MEDIDA PROVISÓRIA 2.169-43/2001. OITIVA. ILEGALIDADE. NEGATIVA DE REGISTRO. DETERMINAÇÕES.

APOSENTADORIA (APOS)

Secretaria de Fiscalização de Pessoal (Sefip).

Trata-se de atos de concessão de aposentadoria, inicial e alteração, emitidos pela Gerência Executiva do INSS em Porto Alegre/RS em favor da ex-servidora Juranda Pereira Jacques.
Em análise preliminar, a Sefip propôs considerar ilegais os atos em epígrafe em razão do pagamento da rubrica judicial decorrente do percentual de 28,86%. O MPTCU, contudo, sugeriu a realização de diligência para que fosse encaminhada a cópia do mapa de tempo de serviço, bem como a cópia de certidão emitida pelo INSS que reconheceu o tempo insalubre ou de laudo pericial emitido pelo Ministério do Trabalho e Emprego que atestasse as condições nas quais a atividade insalubre foi exercida pela interessada, eis que ocupante de cargo não pertencente à área de saúde.
No despacho de peça 6, anuí à proposta de saneamento sugerida pelo Parquet de Contas, e determinei o retorno dos autos para a unidade técnica para a adoção de providências.
Ao analisar as informações e documentos enviados pelo órgão após a realização da diligência, a Sefip entendeu que a alteração da proporcionalidade da aposentadoria, dada pela inclusão de tempo insalubre no ato de alteração cadastrado sob o número 10162275-04-2015-000056-4 está regular. Contudo, o referido ato de alteração contemplou a inclusão de parcela judicial, que ainda se vislumbra nos proventos atuais, referentes ao percentual de 28,86%. Por tal razão a Sefip propõe considerar ilegal o referido ato de alteração. No que diz respeito ao ato inicial, cadastrado sob o número 10162275-04-2015-000055-6 a Sefip entendeu não existir óbice ao registro.
O Ministério Público junto ao TCU aquiesceu à proposta da unidade técnica.
-II-
Registro minha concordância integral com a proposta formulada pela unidade técnica, aquiescida pela manifestação do MPTCU, razão pela qual acolho os pareceres precedentes por seus próprios fundamentos, valendo-me, para tanto, da técnica da motivação per relationem, nos termos do art. 2º, § 3º, do Decreto 9.830, de 10 de junho de 2019, sem prejuízo de tecer os comentários a seguir.
No que diz respeito ao tempo insalubre averbado no ato de alteração emitido em favor da Sra. Juranda Pereira Jacques, entendo suficientes as informações prestadas pela Gerência Executiva do Inss em Porto Alegre/RS que encaminhou cópia do laudo do Perfil Profissiográfico Previdenciário, por meio do qual se justifica a alteração na proporcionalidade da aposentadoria (em razão de acréscimo de tempo insalubre) , que passou de 25/30 para 26/30 (peça 7, p. 10-12) .
No que diz respeito à vantagem decorrente do percentual de 28,86%, discute-se o pagamento de um percentual inicialmente concedido aos militares que foi, posteriormente, assegurado por meio de decisão judicial a uma parcela de servidores civis. Ocorre que, após o provimento judicial que beneficiou alguns grupos de servidores, a administração estendeu aos demais o referido percentual, por meio da Medida Provisória 1.704/1998, reeditada até a Medida Provisória 2.169-43/2001. Contudo, ao fazer isso, pagou novamente a referida parcela a servidores que já a estavam recebendo em decorrência de decisões judiciais. Nesse caso, no momento em que a administração passa a atender voluntariamente, por meio do pagamento administrativo, o pleito dos grupos de servidores que judicializaram a questão, as decisões judiciais que até então vinham produzindo seus efeitos, compelindo a administração a pagar o percentual, chegam ao termo final de seu efeito, visto que a "injustiça atacada" deixa de existir (já que o percentual solicitado no âmbito do Poder Judiciário passou a ser pago de forma espontânea pela administração) . 
Assim, a decisão judicial cumpriu integralmente seu objeto não havendo qualquer razão para que a parcela continue a ser paga duas vezes aos servidores que judicializaram a questão sob pena de se ferir o princípio da isonomia. 
Nesse contexto, convém rememorar os ensinamentos do saudoso Ministro Teori Zavascki no sentido de que se determinada decisão de mérito afirmou que uma relação jurídica existe ou que tem certo conteúdo, é porque supôs a existência de determinado comando normativo (norma jurídica) e de determinada situação de fato (suporte fático de incidência) ; se afirmou que determinada relação jurídica não existe, supôs a inexistência ou do comando normativo ou da situação de fato afirmada pelo litigante interessado. Nesse contexto, a alteração de qualquer desses elementos compromete o silogismo original da sentença porque estará alterado o silogismo do fenômeno de incidência por ela apreciado: a relação jurídica que antes existia deixou de existir e vice-versa.[footnoteRef:2]  [2:  ZAVASCKI, Teori Albino. Eficácia das sentenças na jurisdição constitucional. 4. ed., rev., atual. e ampl. São Paulo: Revista dos Tribunais, 2017. p. 105.] 
Daí afirmar-se que a força do comando sentencial tem uma condição implícita, a da cláusula rebus sic stantibus, e significa que ela atua enquanto se mantiverem íntegras as situações de fato e de direito existentes quando da prolação da sentença. Alterada a situação de fato (muda o suporte fático, mantendo-se o estado da norma) ou de direito (muda o estado da norma, mantendo-se o estado de fato) , ou dos dois, a sentença deixa de ter a força de lei entre as partes, que até então mantinha. 
No caso concreto em análise, conforme já mencionado, o suporte fático que fundamentou a decisão judicial que concedeu o pagamento do percentual referente aos 28,86% há muito restou exaurido, na medida em que tal percentual foi estendido a todos os servidores civis, em momento posterior ao provimento judicial, por meio da Medida Provisória 1.704/1998, reeditada até a Medida Provisória 2.169-43/2001.
Por fim, no que diz respeito ao ato inicial, cadastrado no Sisac sob o número 10162275-04-2015-000055-6, não há óbice para que receba a chancela da legalidade.
Ante o exposto, VOTO para que seja adotada a minuta de acórdão que ora trago ao exame deste Colegiado.
TCU, Sala das Sessões Ministro Luciano Brandão Alves de Souza, em 30 de julho de 2019.
Ministro VITAL DO RÊGO 
Relator